臺灣高等法院臺南分院刑事裁定　　　　　94年度毒抗字第58號
　　抗　告　人　甲○○
上列抗告人因戒治案件，不服中華民國94年01月24日台灣台南地
方法院第一審裁定（94年度毒聲字第47號）提起抗告，本院裁定
如下：
    主  文
抗告駁回。
    理  由
一、抗告意旨略以：(一)抗告人甲○○，於民國（下同）92年08月
    31日，因案入所迄今（其中93年12月08日至94年01月07日係
    進行勒戒），根本沒有實際證據，足認抗告人有繼續施用毒
    品傾向。(二)原裁定僅以「勒戒所證明書」為其唯一證據，而
    未審酌該證明書，是否載明其「認定過程」？是否僅簡略記
    載「結果」以及鑑定人資格是否為合格？又鑑定人認定過程
    有無偏頗或受到壓力？凡此，原審均未於裁定加以敘明。(三)
    又抗告人入所已1年5個多月，為何仍會有施用毒品傾向，是
    否合於經驗法則。再者，勒戒所證明書有無證據能力（92年
    台上字第2282號、5865號判決參照）？原裁定就上開問題，
    亦均未加敘明。(四)事實上，抗告人曾於93年12月21日，因勒
    戒所未依監獄行刑法第50條規定，給抗告人每日30至60分鐘
    運動時間，暨依同法第48條規定洗濯衣物事宜，而向勒戒所
    申訴，因而遭勒戒所駁斥，引起注目。嗣於93年12月23日，
    戒勒所對抗告人鑑定時，僅勘驗抗告人手腳有無針孔疤痕，
    沒問半句話即告結束，其過程顯不符法定要件，而無證據能
    力甚明。(五)另抗告人係吸食毒品，而非注射毒品，何況已入
    所一年半，豈有可能尚有疤痕，進而認定抗告人有繼續施用
    傾向呢？(六)又刑事訴訟法第296條規定，被告犯有他罪已經
    起訴，應受重刑判決者，法院認為本罪科刑於應執行之刑，
    無重大關係者，得於他罪判決確定前，停止本罪之審判。為
    此，提起抗告，求為撤銷原裁定，另予抗告人為不付強制戒
    治裁定云云。
二、原裁定意旨略以：按受觀察勒戒人，經觀察勒戒後，檢察官
    依勒戒處所陳報，認受觀察勒戒人，有繼續施用毒品傾向者
    ，檢察官應聲請法院裁定，令入戒治處所施予強制戒治，其
    期間為六個月以上，至無繼續強制戒治之必要為止，但最長
    不得逾一年，毒品危害防制條例第廿條第二項定有明文。本
    件被告甲○○因施用第一、二級毒品海洛因、安非他命，經
    台南地方法院，以九十三年度毒聲字第一五一號裁定，令被
    告入台灣台南看守所附設勒戒所觀察勒戒後，認有繼續施用
    毒品傾向等情，有該所九十三年十二月三十日南所文衛字第
    0930007233號函送「有無繼續施用毒品證明書」在卷可稽。
    則被告經觀察勒戒結果，既證明尚有繼續施用毒品傾向，原
    審認為與毒品危害防制條例第廿條第二項規定相符，乃裁定
    被告，應令入戒治處所施以強制戒治，其期間為六個月以上
    ，至無繼續強制戒治之必要為止，但最長不得逾一年。
三、經查：
  (一)有無繼續施用毒品傾向之評估標準，並非完全以受勒戒人勒
    戒後結果為準，勒戒前各種情況，仍應作為評估依據。而依
    勒戒處所評分說明手冊規定，係以人格特質、臨床徵候及行
    為表現三項合併計算分數：1.分數一百分至七十一分，判定
    為有繼續施用毒品傾向。2.五十分至零分，判定為無繼續施
    用毒品傾向。3.七十分至五十一分間，判定有繼續施用毒品
    傾向原則，為有下列各項之一者：(1)缺乏病識感或戒治動機
    者。(2)第一級毒品使用者。(3)有煙毒前科者。4.有礙家庭、
    社會和諧與安寧者。若無以上各項之一，惟判定者認為個案
    「有繼續施用毒品傾向」者，應在「有無繼續施用毒品傾向
    證明書」詳細說明欄內載明，並於綜合判斷項下勾選「有繼
    續施用毒品傾向」。4.分數為五十分以下，原本應列為「無
    繼續施用毒品傾向」，但綜合評分者，根據臨床實務，有具
    體事證，認為個案「有繼續施用毒品傾向」者，以綜合評分
    者所評估為準，惟須在「有無繼續施用毒品傾向證明書」詳
    細說明欄載明具體事證。而其中之人格特質係依：(1)有無毒
    品犯罪前科、(2)其他犯罪紀錄（竊盜、違反槍砲彈藥刀械管
    制條例、賭博、妨害自由、恐嚇、擄人勒贖、傷害、殺人、
    公共危險、搶奪、強盜、海盜、盜匪罪）；臨床徵候係依尿
    液檢驗戒斷症狀有無多種藥物使用、有無注射使用、使用期
    間；行為表現係依有無情緒低落、喧嘩等、社會功能是否良
    好、支持系統等；作為判斷分數之依據。判定者判定人格特
    質、臨床徵候及行為表現合計三項分數，固係供判定者判定
    「有無繼續施用毒品傾向」之審酌標準，但非唯一標準。綜
    合評分者，根據臨床實務，有具體事證，認為個案「有繼續
    施用毒品傾向」者，以綜合評分者所評估為準。有「有無繼
    續施用毒品傾向」評估標準、評分說明手冊可稽。
  (二)本件抗告人經台灣台南看守所附設勒戒處所評分結果，人格
    特質得０分、臨床徵候得四十五分、環境相關因素得五分，
    合計五十分，並於「有無繼續施用毒品傾向證明書」詳細說
    明欄內，具體載明：「個案年輕時，即有前科，目前社會功
    能不良，有違社會安寧秩序，繼續施用毒品傾向高」等語，
    而綜合判斷抗告人為「有繼續施用毒品傾向」，有台灣台南
    看守所附設勒戒所號碼二六０號病歷暨所附「有無繼續施用
    毒品傾向證明書」在卷可稽（詳本院卷二四至二五頁）。則
    該勒戒處所綜合評分者，依個案臨床實務及具體事證，判定
    抗告人為「有繼續施用毒品傾向」，依上說明，尚無不合。
  (三)至抗告意旨(二)指稱：原裁定並未說明鑑定人資格，是否為合
    格。又鑑定人認定過程有無偏頗或受到壓力云云。惟本件鑑
    定人乙○○係奇美醫學中心台南分院精神科主治醫師，自看
    守所成立勒戒業務，即由鑑定人乙○○協助辦理，並從事受
    勒戒人毒品傾向評估鑑定業務，長達六、七年等情，業經證
    人乙○○醫師到院結證屬實（詳本院卷一九、二一頁）。是
    依鑑定人乙○○醫師專業素養，及多年從事鑑定受勒戒人毒
    品傾向的臨床經驗豐富，鑑定人乙○○醫師擔任本件鑑定人
    ，其資格及專業能力，應無庸置疑。又鑑定人乙○○醫師為
    本件評估報告時，係依抗告人入所資料及其受觀察勒戒時基
    本資料表、門診資料表等資料，甫以親自觀察抗告人身體狀
    況，而本其專業素養為鑑定，並未受到任何外力干涉等情，
    亦據證人乙○○醫師證述無訛（詳本院卷一九至二一頁背面
    ），故乙○○醫師所為本件評估報告，係客觀公允鑑定，自
    有其公信力。抗告人執此謂原裁定不當，要非可採。
  (四)又抗告意旨(一)、(三)、(五)指稱：抗告人入所已1年5個多月，為
    何仍會有施用毒品傾向云云。惟判斷受勒戒人有無繼續施用
    毒品傾向，並非完全以受勒戒人勒戒後結果為準，勒戒前各
    種情況，及受勒戒人之人格特質、臨床徵候及行為表現等為
    綜合判斷，此觀諸勒戒處所評分說明手冊規定即明，並據證
    人即鑑定人乙○○醫師於本院證稱：由於抗告人年輕時前科
    不斷，成年後復持續犯重大刑案，在臨床上顯示抗告人具有
    「反社會型人格」違常可能性很高，而犯案累累，正為此類
    人格違常的特徵。又「反社會型人格」者，因其人格特質比
    較容易違反社會常態，且比較容易做出違反法律行為，諸如
    抗告人曾犯有賭博罪、施用毒品等犯行，所以認定抗告人有
    繼續施用毒品傾向性高。又抗告人「案發時」資料，何以仍
    作為判斷抗告人有無繼續施用毒品傾向資料，係因抗告人案
    發時，有打哈欠、流鼻涕、流淚水等症狀，而這些症狀均是
    因海洛因戒斷時，會發生症狀。兼以抗告人因屬「反社會型
    人格」者，依前所述，乃判斷其繼續施用毒品傾向高。至檢
    查抗告人身上有無針孔，係判斷抗告人施用毒品方式，倘為
    注射方式，係屬比較嚴重，而不易戒毒等語（詳本院卷十九
    至二一頁背面）。是本件抗告人雖已入所一年有餘，其間並
    未施用毒品，惟以抗告人具有「反社會型人格」，在醫學臨
    床經驗，其繼續施用毒品傾向高，故鑑定人依相關資料，綜
    合判斷結果，乃認定抗告人「有繼續施用毒品傾向」。抗告
    人以其已入所一年有餘，其間並未施用毒品等事由，遽認其
    已無繼續施用毒品傾向，而謂原裁定不當，非有理由。
  (五)抗告意旨(四)指稱：抗告人曾因勒戒所未依規定管理，經抗告
    人申訴未果。嗣勒戒所對抗告人鑑定時，僅勘驗抗告人手腳
    有無針孔疤痕，沒問半句話，即告結束，其過程顯不符法定
    要件云云。惟本件評估報告，係鑑定人乙○○醫師，依抗告
    人入所資料及抗告人受觀察勒戒時基本資料表、門診資料表
    等資料，輔以親自觀察抗告人身體狀況，而本其專業素養，
    為客觀公允鑑定，已如前述。至檢查抗告人身體上有無針孔
    ，目的在確認抗告人施用毒品方式。是本件顯係抗告人因不
    熟悉評估作業流程及內容，致有誤解，而謂評估報告不公，
    並執此謂原裁定不當，尚非有理。
  (六)末查，抗告意旨(六)指稱：刑事訴訟法第二九六條規定，被告
    犯有他罪已經起訴，應受重刑判決者，法院認為本罪科刑於
    應執行之刑，無重大關係者，得於他罪判決確定前，停止本
    罪之審判云云。然因施用毒品者具「病患性犯人」之特質，
    故毒品危害防治條例，對施用毒品者，以觀察勒戒方式，戒
    除其身癮及以強制戒治方式戒除其心癮之措施，目的在藉此
    完全戒治施用毒品者毒癮，非對施用毒品者，施以刑事制裁
    。故施用毒品者，有無強制戒治必要，端視其有無繼續施用
    毒品傾向而斷，與施用毒品者，有無另犯重大刑案無涉。從
    而，抗告人援依刑事訴訟法第二九六條規定，認應停止強制
    戒治云云，顯係對法令有所誤解，而不足採。
四、綜上所述，原審以抗告人經勒戒結果，仍有繼續施用毒品傾
    向，而裁定抗告人應令入戒治處所，施以強制戒治，其期間
    為六個月以上，至無繼續強制戒治之必要為止，但不得逾一
    年，經核並無不當。抗告意旨所指，為無理由，應予駁回。
據上論斷，應依刑事訴訟法第四一二條，裁定如主文。
中　　華　　民　　國　　94　　年　　3　　月　　31　 　日
　　　　　　　　　刑事第六庭審判長法　官  蔡崇義
      　　　　　　　　　　　　　　法  官  吳永宋
　　　      　　　　　　　　　　　法  官  董武全
以上正本證明與原本無異
本件不得再抗告。
　　　      　　　　　　　　　　　書記官  黃全忠
中　　華　　民　　國　　94　　年　　4　　月　　 1　 　日
